【裁判字號】    96,交易,740
【裁判日期】    971014
【裁判案由】    過失傷害
【裁判全文】
臺灣高雄地方法院刑事判決             96年度交易字第740號
公  訴  人  臺灣高雄地方法院檢察署檢察官
被      告  乙○○
選任辯護人  陳正男律師
            林慶雲律師
            朱淑娟律師
上列被告因過失傷害案件，經檢察官提起公訴（96年度偵字第23
374 號），本院判決如下：
    主  文
乙○○犯業務過失傷害致人重傷罪，處有期徒刑壹年，減為有期
徒刑陸月，如易科罰金，以新台幣壹仟元折算壹日。
    事  實
一、乙○○係高雄縣旗山鎮鎮公所之垃圾車司機，平時以駕駛垃
    圾車運送垃圾為業，為從事駕駛業務之人，於民國96年3 月
    6 日（起訴書誤載為17日）17時35分許，駕駛車牌號碼3U-7
    28號垃圾車，沿高雄縣旗山鎮○○○路外側快車道由北往南
    方向行駛，行經該路段6 號前時，理應注意變換車道時應讓
    直行車先行，並注意安全距離，且依當時天候晴、日間自然
    光線、柏油路面乾燥無缺陷、無障礙物、視距良好，並無不
    能注意之情事，竟疏未注意後方來車及保持安全距離，即貿
    然變換車道至路肩（起訴書誤載為內車道），適有同向之丁○○騎乘車牌號碼YAW-798 號（起訴書誤載為YAM-798 號）
    重型機車附載丙○○，沿上開路段路肩在乙○○之右側行駛
    ，不及避煞，乙○○駕駛前揭垃圾車之右側車身與丁○○騎
    乘前揭機車之左側腳踏板處擦撞而肇事，丙○○旋即倒向左
    側，而丁○○所騎乘之機車則倒地向前滑行，乙○○駕駛之
    大貨車右後車輪自丙○○腹部輾過，致丙○○受有低血容積
    休克、腹腔內出血、骨盆腔骨折及會陰撕裂傷等傷害，經送
    醫救治，仍因排泄系統控制神經受損致膀胱功能異常，需長
    期導尿及服用藥物排便，呈現無法正常控制排泄功能之重傷
    害狀態，且其生殖系統機能也有損傷，將來可能無法自然生
    產。乙○○於肇事後，由不詳路人報警處理，乙○○則留在
    現場，在未被有偵查犯罪職權之公務員發覺前，向前往處理
    車禍之高雄縣政府警察局旗山分局車禍處理小組警員王國華
    自首犯罪，坦承肇事而接受裁判，始查知上情。
二、案經丙○○訴由台灣高雄地方法院檢察署檢察官偵查起訴。
    理  由
壹、程序部分：
一、按刑事訴訟法第159 條之4 第2 款所稱從事業務之人於業務
    上或通常業務過程所須製作之紀錄文書、證明文書，因係於
    通常業務過程不間斷、有規律而準確之記載，且大部分紀錄
    係完成於業務終了前後，無預見日後可能會被提供作為證據
    之偽造動機，其虛偽之可能性小，除非該等紀錄文書或證明
    文書有顯然不可信之情況，否則有承認其為證據之必要。醫
    院診斷證明書係病患就診或就醫，醫師就其診斷治療病患結
    果，所出具之證明書，醫師法第17條規定，醫師如無法令規
    定之理由，不得拒絕診斷書之交付。醫師係從事醫療業務之
    人，病患如純為查明病因並以接受治療為目的，而到醫療院
    所就醫診治，醫師於例行性之診療過程中，對該病患所為醫
    療行為，於業務上出具之診斷書，屬於醫療業務上或通常醫
    療業務過程所製作之證明文書，自該當於上開條款所指之證
    明文書。其依此項規定所製作之驗傷診斷書，應屬刑事訴訟
    法第159 條第1 項「法律有規定」之傳聞證據之例外（最高
    法院95年度台上字第5026號判決要旨參照），是以本件財團
    法人義大醫院（下稱義大醫院）96年3 月28日義大醫診字第
    9603282321號診斷證明書1 張，以及國立台灣大學醫學院附
    設醫院（下稱台大醫院）96年4 月16日診字第96034971號診
    斷證明書1 紙與該院97年6 月18日校附醫祕字第0970206476
    號、97年9 月25日校附醫祕字第0970212020號函各1 份，均
    有證據能力。
二、次按刑事訴訟法第159 條之4 規定，除前3 條之情形外，下
    列文書亦得為證據：「一除顯有不可信之情況外，公務員職
    務上製作之紀錄文書、證明文書。」，此係因公務員職務上
    製作之紀錄文書或證明文書，係公務員依職權所為，與其責
    任、信譽攸關，若有錯誤、虛偽，公務員可能因此擔負刑事
    及行政責任，且該等文書經常處於可能受公開檢查之狀態，
    其正確性及真實之保障極高，具有一定程度之不可代替性，
    而本件卷附之高雄縣政府警察局旗山分局道路交通事故現場
    圖、調查報告表(一)、(二)及肇事人自首情形紀錄表，均係公務
    員職務上製作之文書，經查無顯不可信之情況，上開文書自
    均具有證據能力，辯護人空言否認上開道路交通事故現場圖
    之證據能力，洵無可採。
三、再按鑑定人由審判長、受命法官或檢察官就下列之人選任1
    人或數人充之：一就鑑定事項有特別知識經驗者。二經政府
    機關委任有鑑定職務者；鑑定之經過及其結果，應命鑑定人
    以言詞或書面報告；法院或檢察官得囑託醫院、學校或其他
    相當之機關、團體為鑑定，或審查他人之鑑定，並準用刑事
    訴訟法第203 條至第206 條之1 規定，刑事訴訟法第198 條
    、第206 條第1 項、第208 條第1 項分別定有明文。卷附之
    台灣省高屏澎區車輛行車事故鑑定委員會高屏澎區960442號
    鑑定意見書，係由受命法官送鑑定所得之結果，依法自有證
    據能力甚明。
四、另按傳聞法則乃對於被告以外之人於審判外之言詞或書面陳
    述，亦即針對被告以外之人於審判外以言詞或書面所為之供
    述證據而為規範，而卷附現場蒐證照片及傷者受傷照片，乃
    以科學、機械之方式，對於所拍攝內容所為忠實且正確之記
    錄，上開照片在性質上亦非供述證據，無刑事訴訟法第159
    條第1 項規定之適用。
五、至於辯護人主張無證據能力之高雄縣政府警察局旗山分局道
    路交通事故調查筆錄、談話紀錄表，均未為本判決所採，爰
    不一一論述其證據能力，附此敘明。
貳、實體部分：
一、訊據被告固坦承其係垃圾車司機，於上開時間駕駛車牌號碼
    3U-728號垃圾車與證人丁○○所騎乘車牌號碼YAW-798 號重
    型機車發生擦撞，並因此造成丁○○所搭載之乘客即告訴人
    丙○○受傷，惟矢口否認有何業務過失致重傷害之犯行，辯
    稱：我於行經事發地點前，因為想回同路段10號住處上廁所
    ，於是打出右側停車方向燈，但尚未作出靠右動作，車身仍
    行駛於快車道之際，原騎乘在垃圾車右後方路肩處丁○○之
    機車，為閃避2 輛併排停放路旁之車輛而向左駛入快車道，
    遂撞上我駕駛之垃圾車，因而致丙○○受傷倒地，我對本件
    車禍事故發生並無過失云云。經查：
  (一)被告任職於高雄縣旗山鎮鎮公所擔任垃圾車司機，平時以駕
    駛垃圾車運送垃圾為業，為從事駕駛業務之人，及於前揭時
    間駕駛垃圾車，與丁○○所騎機車發生擦撞，丁○○所搭載
    之丙○○因而倒地，並遭被告駕駛之垃圾車右後車輪輾壓，
    受有低血容積休克、腹腔內出血、骨盆腔骨折及會陰撕裂傷
    等傷害，經送義大醫院急救接受骨折內固定、栓塞止血與陰
    道撕裂修補手術，並轉院至台大醫院治療後，仍因排泄系統
    控制神經受損致膀胱功能異常，需長期導尿及服用藥物排便
    ，呈現無法正常控制排泄功能之狀態，且其生殖機能也有損
    傷，將來可能無法自然生產等事實，業經被告於偵查及本院
    審理時坦承在卷（他字卷第9 頁、本院卷第135 頁），核與
    證人即告訴人丙○○於本院審理中證述情節大致相符（本院
    卷第123 頁），並有高雄縣政府警察局旗山分局道路交通事
    故現場圖、調查報告表(一)、(二)（他字卷第23至25頁）、義大
    醫院96年3 月28日義大醫診字第9603282321號診斷證明書、
    台大醫院96年4 月16日診字第96034971號診斷證明書各1 紙
    （他字卷第3 至4 頁），與台大醫院97年6 月18日校附醫祕
    字第0970206476號、97年9 月25日校附醫祕字第0970212020
    號函各1 份附卷可參（本院卷第81至82頁、第116 至117 頁
    ），以及現場蒐證照片12張與丙○○受傷照片3 張存卷足憑
    （他字卷第10頁、第20至22頁），此部分事實堪可認定。
  (二)被告於偵查中供稱：我於96年3 月6 日17時35分許行駛高雄
    縣旗山鎮○○○路北往南方向，到旗文路口停紅燈，剛起步
    過路口後打方向燈要靠右停車，我停車後下車就看見有2 個
    人及機車倒在地上等語（他字卷第9 頁），核與證人丁○○
    證述：當天我騎在延平一路，車速很慢靠路邊騎，有輛車停
    在延平一路實線的右邊，但該車輛沒有擋到我的路，我沒有
    需要繞過該車再往前騎的情形，事發時垃圾車靠右邊停，沒
    有看到我們，我們就被垃圾車推擠到斜前右方後倒地，我起
    來才發現我的朋友（即丙○○）被壓在垃圾車下面，我機車
    倒地的位置是在垃圾車右邊，在還未發生車禍時，我有看到
    垃圾車在我的左前方，我一直騎垃圾車就突然往右邊靠，我
    沒加速，還是騎的慢慢的，我只記得垃圾車突然靠過來，我
    們的車身就被垃圾車撞到等情（本院卷第103 至104 頁），
    以及證人丙○○證述：當天是丁○○下課騎機車載我回家，
    我們騎在慢車道上（註：應係指路肩之意）經過延平一路4
    號時，有1 輛垃圾車在我們機車左邊，愈來愈靠近我們的機
    車，當時我們是直走，騎的很慢，也沒有為了閃路邊的車子
    而往左邊靠，但垃圾車就碰到我們的機車，機車就倒地了等
    語一致（本院卷第122 頁）。而觀諸卷附高雄縣政府警察局
    旗山分局道路交通事故現場圖與現場蒐證照片顯示，延平一
    路南下道路有3 線道，其中2 線道為快車道，另1 線道則為
    路肩，肇事前被告之垃圾車原行駛於延平一路南下外側快車
    道，丁○○之機車則行駛於同向路段之路肩，肇事後垃圾車
    停在路肩，機車車身倒在路肩及人行道交界處，機車刮地痕
    之起始位置在路肩上距外側快車道1.5 公尺處，由東北往西
    南方向延伸至路肩之外緣靠人行道處，總長度3.2 公尺（他
    字卷第20至23頁），由此可見本件被告駕駛之垃圾車與丁○○所騎乘機車發生碰撞之地點，應係在延平一路南下道路路
    肩，而非外側快車道，被告辯稱肇事地點在外側快車道上云
    云，與事實不符，殊無可取。
  (三)再查，於上開時間在肇事地點附近雖確有1 輛車輛停駛於路
    邊，惟依據證人即門牌號碼高雄縣旗山鎮○○○路4 號住戶
    甲○○於本院審理中結證稱：車禍當時我在修車廠內修車，
    沒有看見經過，我的修車廠在延平一路2 號，住家在同路段
    4 號，事發時我有停放1 輛車在人行道上，當時我車子停的
    位置，如同卷內辯護人庭呈肇事現場併排停車模擬照片上白
    色車輛的位置，至於我的車輛旁有無併排停放另輛車，我沒
    有注意，車禍發生後我的車輛沒有移走，因為停的位置不是
    機車道，而是人行道等語明確（本院卷第127 頁），而觀諸
    辯護人庭呈肇事現場併排停車之模擬照片，其內白色車輛係
    停放於路肩外緣之人行道上，車身並未超過路緣（本院卷第
    23 頁） ，且證人即肇事後據報到場處理員警王國華亦稱其
    到場時未見延平一路路肩上有停放車輛等語屬實（本院卷第
    10 1 頁） ，是以僅可認定事發時路肩邊緣外之人行道上有
    停放1輛 車輛，尚無證據證明除此車輛外，另有1 輛車併排
    停放在路肩。況丁○○之機車於車禍發生後，僅有左側腳踏
    板處沾有垃圾車之黃色油漆乙節，此據證人王國華證述明確
    （本院卷第99頁），並有現場蒐證相片存卷足稽（他字卷第
    22頁），可見機車與垃圾車之撞擊點係在此，苟依被告所述
    ，事發時丁○○之機車為閃避右側併排停放之車輛而向左傾
    ，則該機車之把手勢必會先碰撞垃圾車，然本件撞擊處僅在
    機車左側腳踏板，且機車刮地痕亦係朝其原先行進方向的右
    前方延展，衡情應係丁○○察覺垃圾車向右靠而將把手稍往
    右偏閃，但機車左側腳踏板處仍遭向右靠之垃圾車右側車身
    擦撞，機車失控倒地後因慣性原理仍往右前方滑行，由此可
    見應係被告駕駛垃圾車向右靠撞及丁○○機車，而非機車向
    左偏擦撞垃圾車，被告辯稱丁○○為閃避路旁違規併排停車
    之車輛，方自行擦撞到其駕駛之垃圾車云云，洵屬事後卸責
    之詞，不可採信。本件應係被告於上開時地駕駛垃圾車自外
    側快車道變換車道至路肩時，疏未注意行駛右側丁○○之機
    車，亦未保持安全間隔，即貿然變換車道至路肩，方與機車
    發生碰撞，堪可認定。
  (四)按汽車在同向二車道以上之道路，變換車道時，應讓直行車
    先行，並注意安全距離，道路交通安全規則第98條第1 項第
    6 款定有明文。查被告於本件車禍發生時考領有職業大客車
    駕駛執照，有道路交通事故調查報告表(二)1 份在卷可憑（他
    字卷第25頁），其復自承以駕駛垃圾車為業，則以其考領有
    適當駕駛執照之智識，以及駕駛經驗，對於上開規定理應知
    之甚詳，駕駛動力交通工具時本應負有前揭注意義務，並應
    具有注意能力。而案發當時天氣晴、日間自然光線、柏油路
    面乾燥無缺陷、無障礙物、視距良好，有道路交通事故調查
    報告表(一)1 份附卷可證（他字卷第24頁），顯無不能注意之
    情事，詎被告疏未注意且未能及早發現丁○○騎乘機車同向
    行駛於右側，致其變換車道至路肩時，未與該機車保持安全
    距離而肇事，其就本件車禍之發生具有過失甚明。佐以本件
    經本院送請台灣省高屏澎區車輛行車事故鑑定委員會鑑定結
    果，該鑑定機關同認「被告駕駛大貨車（垃圾車）變換車道
    未注意安全距離為肇事原因，丁○○駕駛重機車無肇事因素
    」，此有該會96年7 月13日高屏澎區960442號鑑定意見書存
    卷可稽（本院卷第34至37頁）。又丙○○於車禍發生後，受
    有低血容積休克、腹腔內出血、骨盆腔骨折及會陰撕裂傷等
    傷害，經送義大醫院急救接受骨折內固定、栓塞止血與陰道
    撕裂修補手術，並轉院至台大醫院治療後，仍因排泄系統控
    制神經受損致膀胱功能異常，需長期導尿及服用藥物排便，
    呈現無法正常控制排泄功能之狀態，且其生殖機能也有損傷
    ，將來可能無法自然生產乙情，業如前述，則丙○○之受傷
    與被告之過失行為間，具有相當因果關係。綜上，本案事證
    明確，被告犯行堪以認定。
  (五)至於本件車禍之肇事責任經另送台灣省車輛行車事故覆議鑑
    定委員會、國立交通大學、中央警察大學鑑定結果，雖均以
    二車確切碰撞部位不明、跡證不全，難以鑑定為由而不予鑑
    定（本院卷第53、55、76頁），惟鑑定人之鑑定僅係供事實
    審法院判斷、認定事實參考資料之一，鑑定人所為之鑑定意
    見並無拘束法院之效力，法院所認定事實，固非不得參考鑑
    定人所為之鑑定意見，然事實之認定，是由法院本於其調查
    相關之證據資料所得之確切心證而為判斷。本院綜合前揭證
    據及資料，認本案事證已臻明確，上開覆議鑑定委員會及國
    立交通大學、中央警察大學之意見，均無法影響本院對事實
    之認定。至被告雖聲請本院至現場履勘並再將本件肇事責任
    送請學術機關鑑定，惟本案事證已明，核無必要，併此敘明
    。
二、按刑法上所謂業務，係指個人基於其社會地位繼續反覆所執
    行之事務（最高法院81年度台上字第1224號判決意旨參照）
    ，本件被告自承其係高雄縣旗山鎮鎮公所垃圾車司機，可見
    駕駛為其主要業務，依上開判決意旨，自係從事駕駛業務之
    人無誤。又按其他於身體或健康，有重大不治或難治之傷害
    者，為重傷害，刑法第10條第4 項第6 款定有明文，而丙○○因本件車禍受傷經治療後，其排泄功能，包含排尿與排便
    ，皆因控制神經之損傷，造成重大傷害，難以治療一情，有
    台大醫院97年9 月25日校附醫祕字第0970212020號函存卷可
    憑（本院卷第116 至117 頁），足認丙○○確因本件車禍致
    重傷無訛。是核被告所為，係犯刑法第284 條第2 項後段之
    業務過失傷害致人重傷罪，起訴意旨認被告係犯同條第2 項
    前段之業務過失傷害罪，尚有未洽，惟其基本社會事實同一
    ，爰依法變更起訴法條。又被告於肇事後停留於案發現場，
    並於有偵查犯罪權限之機關及公務員發覺其犯罪前，主動向
    到場處理之員警王國華自承其因駕車發生前揭車禍，進而接
    受裁判，除據證人王國華到庭證述明確外（本院卷第99至10
    1 頁），並有高雄縣政府警察局旗山分局道路交通事故肇事
    人自首情形紀錄表在卷可稽（他字卷第27頁），核與刑法自
    首之規定相符，依刑法第62條前段之規定，減輕其刑。爰審
    酌被告為從事駕駛業務之人，駕駛車體龐大沈重之垃圾車，
    本應更加謹慎小心，卻未注意而有過失，致丙○○之骨盆骨
    折，影響其自然生育功能，雖然可用人工授精及剖腹生產技
    術克服，但仍造成一定程度之妨礙，又丙○○尚因此車禍受
    有排泄系統控制神經功能損傷之重大傷害，難以治療，而丙○○係76年5 月21日生，有上開診斷證明書在卷可參，於事
    發時年僅19餘歲，正值花樣年華，其因此車禍導致需終生導
    尿並服用藥物排便，所受之精神及身體上痛苦至深且鉅，然
    被告犯後始終否認犯行，迄今尚未賠償丙○○分文，態度非
    佳等一切情狀，量處如主文所示之刑。另被告犯罪時間在96
    年4 月24日以前，且所犯之罪核與中華民國九十六年罪犯減
    刑條例第2 條第1 項之規定相符，復無同條例第3 條之除外
    情事存在，自應依該條例第2 條第1 項第3 款、第7 條之規
    定，減其宣告刑二分之一，並於考量被告年齡、學歷、家庭
    經濟狀況及職業後，併依同條例第9 條之規定，諭知以新台
    幣1,000 元折算1 日之易科罰金折算標準。
據上論斷，應依刑事訴訟法第299 條第1 項前段、第300 條，刑
法第284 條第2 項後段、第62條前段、第41條第1 項前段，刑法
施行法第1 條之1 ，中華民國96年罪犯減刑條例第2 條第1 項第
3款 、第7 條、第9 條，判決如主文。
本案經檢察官鄧藤墩到庭執行職務。
中    華    民    國    97    年    10    月    14    日
                  交通法庭    審判長法  官  陳  箐
                                    法  官  楊佩蓉
                                    法  官  莊珮君
以上正本，係照原本作成，證明與原本無異。
如不服本判決，應於送達後10日內，向本院提出上訴狀。
中    華    民    國    97    年    10    月    14    日
                                    書記官  秦富潔
附錄本判決論罪之法條：
刑法284條第2項
  從事業務之人，因業務上之過失傷害人，處1 年以下有期徒刑
  、拘役或1000元以下罰金，致重傷者，處3 年以下有期徒刑、
  拘役或2000元以下罰金。


司法院資訊處製作；財團法人民間司法改革基金會備份。
